【裁判字號】    99,上易,1007
【裁判日期】    990611
【裁判案由】    詐欺等
【裁判全文】
臺灣高等法院刑事判決                99年度上易字第1007號
上  訴  人  臺灣臺北地方法院檢察署檢察官
被      告  乙○○
上列上訴人因被告詐欺等案件，不服臺灣臺北地方法院98年度易
字第3202號，中華民國99年3月25日第一審判決（起訴案號：臺
灣臺北地方法院檢察署98年度偵字第21478號），提起上訴，本
院判決如下：
    主  文
上訴駁回。
    理  由
一、公訴意旨：乙○○與甲○○（因曾經判決確定，另為不起訴
    處分）共同基於意圖為自己及賴長正不法所有之犯意聯絡，
    利用兩人為雙胞胎兄弟，容貌酷似，外人難以分辨之特徵，
    於民國96年6月1日，賴長正擔任負責人之祥宏科技有限公司
    （臺北市○○區○○路2段216號1樓，下稱祥宏公司）欲向
    華南商業銀行股份有限公司所屬信義分行（設臺北市○○區
    ○○路2段183號，下稱華南銀行）辦理授信總額新臺幣（下
    同）500萬元之貸款時，由乙○○提供其國身分證與甲○○
    ，再由甲○○冒充乙○○，在前揭華南銀行營業所內，與華
    南銀行承辦貸款人員完成對保手續，並在華南銀行提供之授
    信契約書、保證書、留存印鑑約定書上連帶保證人欄，以乙
    ○○名義簽名用印，使華南銀行陷於錯誤，誤以為係個人信
    用較佳之乙○○承諾擔任祥宏公司之連帶保證人，而同意貸
    款與祥宏公司。祥宏公司申請貸款獲同意後，賴長正再給付
    約定之酬勞與甲○○。嗣祥宏公司於同年月11日，在上開50
    0萬元之貸款額度內，實際向華南銀行借貸200萬元，惟僅清
    償二期本息於同年9月11日即不再清償本息，公司亦人去樓
    空。乙○○則另基於使公務員登載不實之犯意，明知其當時
    有效之國民身分證並未遺失，仍於95年11月15日、96年9月1
    2日二度前往臺北縣樹林市戶政事務所辦理國民身分證遺失
    補發，使承辦公務員將此不實事項登載於職務上所掌管之公
    文書，足以生損害於戶政機關對於身分證核發之正確性，乙
    ○○更藉此得於日後藉詞其國民身分證係遭人冒用，其本人
    並未同意擔任祥宏公司之連帶保證人，而脫免民事保證責任
    。嗣因華南銀行向臺灣臺北地方法院民事庭訴請乙○○清償
    債務（案號：97年度訴字第34號），乙○○以身分證件遭甲
    ○○冒用為抗辯，始悉上情。因認被告涉犯刑法第339條第1
    項之詐欺取財罪、第214條之使公務員登載不實文書罪嫌。
二、按犯罪事實應依證據認定之，無證據不得認定犯罪事實。又
    不能證明被告犯罪者，應諭知無罪之判決，刑事訴訟法第15
    4條第2項、第301條第1項分別定有明文。再按事實之認定，
    應憑證據，如未能發現相當證據，或證據不足以證明，自不
    能以推測或擬制之方法，以為裁判基礎。又認定不利於被告
    之事實，須依積極證據，苟積極證據不足為不利於被告事實
    之認定時，即應為有利於被告之認定，更不必有何有利之證
    據。而認定犯罪事實所憑之證據，雖不以直接證據為限，間
    接證據亦包括在內；然而無論直接或間接證據，其為訴訟上
    之證明，須於通常一般之人均不致有所懷疑，而得確信其為
    真實之程度者，始得據為有罪之認定，倘其證明尚未達到此
    一程度，而有合理之懷疑存在，致無從為有罪之確信時，即
    應為無罪之判決。而刑事訴訟法第161條第1項規定：檢察官
    就被告犯罪事實，應負舉證責任，並指出證明之方法。因此
    ，檢察官對於起訴之犯罪事實，應負提出證據及說服之實質
    舉證責任。倘其所提出之證據，不足為被告有罪之積極證明
    ，或其指出證明之方法，無從說服法院以形成被告有罪之心
    證，基於無罪推定之原則，自應為被告無罪之諭知（最高法
    院30年上字第816號、40年臺上字第86號、76年臺上字第498
    6號、92年臺上字第128號判例意旨參照）。
三、本件公訴人認被告乙○○涉有公訴意旨所指之詐欺等犯行，
    無非係以被告之兄即證人甲○○已經自白不諱，並經判決有
    罪確定，被告否認提供身分證交付證人甲○○使用之情節前
    後供述不一，而被告多次申請補發身分證之時間復與本件對
    保時間相符，足認被告確實參與證人甲○○之詐欺行為，且
    其身分證並未遺失，仍申報遺失等語為其論據，並舉本件借
    款資料為證。
四、訊據被告堅決否認有何公訴意旨所指詐欺取財等犯行，辯稱
    ：其身分證係遭證人甲○○擅自使用，被告並未同意，亦未
    謊報遺失等語。經查：
  (一)證人甲○○於95、96年間，因冒用被告之名義，擔任祥宏科
    技有限公司（下稱「祥宏公司」）員工，並為祥宏公司向彰
    化銀行松山分行、日盛銀行中壢分行、華南銀行信義分行借
    款之保證人等詐欺取犯行，均已經檢察官認定係證人甲○○
    冒名被告所為，乃經檢察官聲請簡易判決處刑，及本院判決
    確定等事實，除經證人甲○○於本院審判期日結證明確，有
    本院審判筆錄可憑，並有本院98年度簡字第530號刑事簡易
    判決暨附件簡易判決處刑書、證人甲○○之臺灣高等法院被
    告前案紀錄表可佐。
  (二)公訴意旨雖以被告於本件銀行借款案件審理中，自承曾借身
    分證給證人甲○○抄寫，因認被告確為共犯，再佐以被告於
    借款對保時間，均申報補發身分證，益足認定被告試圖以此
    方法逃避責任等語。惟訊之被告從未以其身分證遺失或失竊
    為由，而脫免責任，且被告雖曾於民事事件審理中陳稱曾出
    借其身分資料供證人甲○○找工作，惟被告既否認曾經同意
    以其身分資料向銀行擔任保證人，已難認定被告與證人甲○
    ○有何犯意聯絡，遑論行為分擔，被告既自承其身分證與家
    人之身分證均一同放在家中，證人甲○○可以隨時取得，自
    無庸再謊報身分證遺失，而向戶政機關取得身分證，以脫免
    罪責，自不能以其申領補發身分證之行為，即推論被告為證
    人甲○○之詐欺共犯。
五、綜上所述，被告對其身分證雖未能善盡保管之責，容有輕率
    、疏失之處，終致遭證人甲○○用於詐騙，然尚難認被告有
    共同犯罪之故意，本件公訴意旨之舉證，仍有合理懷疑存在
    ，要難推測被告係本於詐欺犯罪之犯意聯絡，而交付身分證
    供證人甲○○使用，此外，復查無其他積極證據足資證明被
    告確有共同詐欺犯意，容難推論被告有共同詐欺犯罪之認識
    或行為，而遽以共同詐欺罪相繩。本件不能排除被告並未犯
    罪之合理可疑，依首開說明，自應為被告無罪之諭知。
六、原審以無具體證據足認被告有公訴意旨所指之犯行，而諭知
    無罪，經核洵無違誤。檢察官上訴意旨以被告否認同意擔任
    借款保證人係為脫免清償責任，原審據此認定被告無犯意聯
    絡，顯係倒果為因；甲○○就其取得被告身分證之地點供述
    前後不一，顯有迴護被告之虞；再被告申請補發身分證之時
    間與本件對保時間有諸多巧合之處，顯見其與甲○○確有共
    謀詐欺之犯行等語。惟查：
  (一)按為貫徹無罪推定原則，檢察官對於被告之犯罪事實，應負
    實質舉證責任。刑事訴訟法修正後第一百六十一條（下稱本
    法第一百六十一條）第一項規定「檢察官就被告犯罪事實，
    應負舉證責任，並指出證明之方法」，明訂檢察官舉證責任
    之內涵，除應盡「提出證據」之形式舉證責任（參照本法修
    正前增訂第一百六十三條之立法理由謂「如認檢察官有舉證
    責任，但其舉證，仍以使法院得有合理的可疑之程度為已足
    ，如檢察官提出之證據，已足使法院得有合理的可疑，其形
    式的舉證責任已盡．．．」）外，尚應「指出其證明之方法
    」，用以說服法院，使法官「確信」被告犯罪構成事實之存
    在。此「指出其證明之方法」，應包括指出調查之途徑，與
    待證事實之關聯及證據之證明力等事項。同條第二、三、四
    項，乃新增法院對起訴之審查機制及裁定駁回起訴之效力，
    以有效督促檢察官善盡實質舉證責任，藉免濫行起訴。刑事
    訴訟法修正後第一百六十三條（下稱本法第一百六十三條）
    釐訂法院與檢察官調查證據責任之分際，一方面揭櫫當事人
    調查證據主導權之大原則，並充分保障當事人於調查證據時
    ，訊問證人、鑑定人或被告之權利（同條第一項）；另一方
    面例外規定法院「得」及「應」依職權調查證據之補充性，
    必待當事人舉證不足時，法院始自動依職權介入調查，以發
    見真實（同條第二項）；再增訂法院依職權調查證據前，應
    踐行令當事人陳述意見之程序（同條第三項），以貫徹尊重
    當事人查證之主導意見，確保法院補充介入之超然、中立。
  (二)證人甲○○於另案民事案件（原審法院96年度訴字第9234號
    ）審理時證稱：「（你稱未在祥宏科技有限公司上班，則你
    有無交付乙○○的身分證件給被告祥宏科技有限公司的人？
    ）有，祥宏科技有限公司的人有拿乙○○的身分證件去影印
    過」、「（你擔任被告祥宏科技有限公司的連帶保證人有無
    收受傭金？）有，每次被告祥宏科技有限公司的人都會給我
    幾千元．．．」（見他字第4317號卷第27頁、第29頁）；於
    原審審理時亦坦承證稱：「（有在華南銀行信義分行借過錢
    嗎？）有」、「（用誰的名義借錢？）用乙○○的名義借錢
    」、「（借錢的人是誰？）祥宏科技的人」、「（借錢出來
    給誰用？）是祥宏科技叫我去作保」、「（沒有得到任何好
    處嗎？）就幾千元給我」、「（有分好幾次嗎？）對」、「
    （多久？每次多少？）大概六、七千元，每兩三個禮拜．．
    ．」、「（對保你有去嗎？）有」、「（為什麼拿乙○○的
    身分證去用？）因當時我是用他的身分證去上班」、「因之
    前有一條信用破產，所以用乙○○的身分證去上班」、「（
    你去公司上班拿乙○○的身分證，有告訴乙○○嗎？）沒有
    」、「（你拿乙○○的身分證是在哪裡拿的？）我在家的抽
    屜拿的，那是拜佛的佛桌抽屜」等語（見原審卷第40至42頁
    ）；且證人甲○○冒用被告名義偽簽「乙○○」簽名及偽刻
    「乙○○」印章，擔任系爭借款連帶保證人之犯行，並經臺
    灣臺北地方法院98年度簡字530號刑事判決認定甲○○上開
    行使偽造私文書罪行屬實；又本件告訴人華南商業銀行對被
    告所提清償借款民事案件，亦經本院民事庭及最高法院判決
    認定：系爭保證書、授信契約書及留存印鑑約定書上「乙○
    ○」之簽名，業經原審依華南銀行聲請將上開簽名與乙○○
    自認為真正之中華電信股份有限公司行動電話業務申請書上
    之「乙○○」簽名，送請內政部警政署刑事警察局鑑定結果
    ，認：僅現有資料，無法鑑定，有該局97 年4月11日刑鑑字
    第0970046154號函可稽，難認乙○○有何與華南銀行成立保
    證契約之意思合致或授與他人代理權或成立表見代理而應對
    系爭借款負連帶保證責任，而駁回告訴人即華南商業銀行之
    上訴等情明確（參照本院97年度上字第964號、最高法院98
    年度台上字第1645號民事判決），足認甲○○確於未告知被
    告並獲得被告同意之情形下，即逕自取走被告之身分證用以
    應徵工作或擔任貸款之保證人無訛。
  (三)又被告於偵訊時辯稱：「我的身分證件都放在家中抽屜裡面
    」、「（在家裡是否有人幫你保管身分證嗎？）沒有」、「
    （為何甲○○在民庭說你的證件是由你母親保管？）我只是
    跟我媽媽說我的證件在那邊」等語（見他字第4317號卷第86
    頁），則被告之身分證確係放在家中之抽屜並曾告知其母親
    放置身分證之位置，是證人甲○○雖先後證稱係在抽屜、佛
    桌抽屜或係向其母親取得（其母親亦應係由抽屜中拿取）被
    告之身分證，然其陳述取得之地點均係家中之抽屜一情則無
    二致。再被告於偵訊時辯稱：「（你去辦中華電信時有拿舊
    的身分證嗎？）有」、「（你是否謊報遺失？）我原本遺失
    後來又找到了」、「我都在開聯結車，很少在家，我證件也
    不習慣隨身攜帶．．．」等語（見他字第43 17號卷第86頁
    ）；證人甲○○於偵訊時證稱：「我弟弟的證件都放在抽屜
    裡」、「（為何弟弟去中華電信拿到舊的身分證？）我把他
    的新身分證拿去，舊的放回去」等語（見他字第43 17號卷
    第87頁），而被告分別於95年6月13日、95年11月15日申請
    補發身分證件，業據被告坦承不諱，復有換領國民身分證申
    請書、補領國民身分證申請書在卷可稽（見他字第4317號卷
    第39、41頁），被告既曾因遺失身分證件而於95年11月15日
    補發領取新身分證，若被告確係故意謊報遺失身分證件而辦
    理新身分證件（95年11月15日補發之身分證），則其於96年
    9月間至中華電信公司申請電話業務時，當會應持該新身分
    證前往辦理，而不會故持曾遺失之舊身分證（95年6月換發
    之身分證）前往辦理電信業務而故暴犯行，是被告應係因新
    身分證已遭其兄甲○○取走而不自知，才誤取復經甲○○放
    回原處之舊身分證件，嗣因被告誤以為該95年11月15日補發
    之身分證復又遺失，始於96年9月12日又再申請補發身分證
    件，此外，並有中華電信公司行動電話業務申請書、相關資
    料附件及96年9月12日補領國民身分證申請書在卷為憑（見
    他字第4317號卷第43、47至51頁），尚難認被告確有基於共
    同詐欺之故意而交付身分證件予甲○○使用之行為。況若被
    告與甲○○確有共謀詐欺之故意，則其身分證於95年8月間
    、95年12月間、96年6月間經甲○○分別持至彰化銀行、日
    盛銀行、華南銀行擔任貸款保證人後，被告當應立即申報遺
    失並申請補發新身分證件，以脫免應負之連帶保證人清償責
    任，然被告卻遲至95年11月、96年9月才申請補發新身分證
    件，顯與蓄意共謀詐欺而急欲脫免相關責任之常情不符，無
    從認定被告係故意謊報遺失身分證件，自難以被告申請補發
    身分證之時間與本件對保時間有諸多巧合之處，即遽認其與
    甲○○確有共謀詐欺之犯行。而證據之取捨與證據之證明力
    如何，均屬事實審法院得自由裁量、判斷之職權，茍其此項
    裁量、判斷，並不悖乎通常一般人日常生活經驗之定則或論
    理法則，又於判決內論敘其何以作此判斷之心證理由者，即
    不得任意指摘其為違法。茲原判決已詳敘就卷內證據調查之
    結果，而為綜合判斷、取捨，認公訴人所提證據均不足證明
    被告有公訴人所指之上開犯行，其得心證的理由已說明甚詳
    ，且所為論斷從形式上觀察，亦難認有違背經驗法則、論理
    法則，或有其他違背法令之情形，自不容任意指為違法。公
    訴人提起上訴，仍執前開情詞而為爭執，並對於原審取捨證
    據及判斷其證明力職權之適法行使，仍持己見為不同之評價
    ，而砌詞指摘原判決不當，自難認有理由，應予以駁回。
據上論斷，應依刑事訴訟法第368條，判決如主文。
本案經檢察官林秀濤到庭執行職務。
中    華    民    國    99    年    6     月    11    日
                  刑事第十二庭審判長法  官  蔡永昌
                                    法  官  蔡新毅
                                    法  官  吳啟民
以上正本證明與原本無異。
不得上訴。
                                    書記官  顧正榕
中    華    民    國    99    年    6     月    11    日

司法院資訊處製作；財團法人民間司法改革基金會備份。
